【裁判字號】    92,上更(一),408
【裁判日期】    921112
【裁判案由】    誣告
【裁判全文】
臺灣高等法院臺南分院刑事判決     九十二年度上更(一)字第四八號  孝股
    上  訴  人
    即  被  告  甲○○
    指定辯護人  本院公設辯護人丙○○
    自  訴  人  丁○○
    自訴代理人  乙○○律師
右上訴人因誣告案件，不服臺灣臺南地方法院中華民國八十九年十一月六日第一審判
決（八十九年度自字第三五０號），提起上訴，判決後，經最高法院第一次發回，本
院如左：
      主  文
原判決撤銷。
甲○○意圖使他人受刑事處分，向該管公務員誣告，處有期徒刑柒月。
      事  實
一、甲○○明知丁○○未於民國（下同）七十八年六月十四日與其前妻楊環旬（丁○
    ○於七十九年間與楊環旬結婚，於八十五年與楊環旬離婚）一同至甲○○台南縣
    歸仁鄉○○街四二二巷十一弄十號住所，向甲○○借款新台幣（下同）八十五萬
    元，亦未同時簽發本票及借據各一紙，事後亦未曾於八十二年六月及八十五年三
    月換發同面額之本票二次予甲○○，復明知丁○○未於八十五年五月十三日於上
    開八十五萬元本票屆期時，以楊環旬及楊環旬之母楊王金雀名義招攬互助會，而
    強邀其入會，並自八十五年五月十六日起至同年十一月倒會等情，竟意圖使丁○
    ○受刑事處分，於八十七年六月八日以上開不實事項，具狀向臺灣台南地方法院
    檢察署檢察官提出告訴，丁○○涉有詐欺罪嫌，嗣經該署檢察官於八十七年九月
    二十四日以八十七年度偵字第六七四五號為不起訴處分確定。
二、案經自訴人丁○○提起自訴。
      理  由
一、訊據上訴人即被告矢口否認有何前開犯行，辯稱：前開本票確係自訴人與其前配
    偶楊環旬於七十八年六月間共同向被告借款八十五萬元所簽發，渠等二人並簽立
    借貸契約書一紙交被告收執；自訴人與楊環旬借款時均有在場，雖楊環旬代簽本
    票及借貸契約書，但其有要求自訴人補簽，但因自訴人說既然簽了就好，不用再
    補簽，故該本票及借貸契約書無自訴人之簽名云云。
二、經查：
（一）前開金額八十五萬元之本票及借貸契約書上關於發票人、債務人「丁○○」之
      印文為「楊環旬所擅自盜蓋」一節，業經証人「楊環旬」於原審新市簡易庭審
      理自訴人對被告就上開本票提起確認本票債權不存在案件中，證稱：丁○○的
      印章是我偷拿的，是我拿給王文杰（被告之兄）蓋的，我在丁○○出門時從臥
      室衣櫥的抽屜中拿的，丁○○有很多印章，丁○○是直至房子被查封後始知該
      事，我是開完本票過一個多月才拿原告的章去蓋，因我急需錢，我因參加互助
      會，我拉了一個會員，因會首倒會，我拉的會員就針對我要會款，我只向王文
      杰（被告之兄）借過一次三萬五千元，從八十年至八十五年陸陸續續利息計入
      本金才會有八十五萬元之金額，我向王文杰借款之事原告均不知情，在系爭本
      票之前我亦曾簽發過八十五萬元之本票，後來再以系爭本票換回等語明確，此
      業據原審法院調取上開民事案卷核閱屬實。又証人楊環旬亦因偽造系爭本票及
      借貸契約書等，致生損害於丁○○，而經本院判處有期徒刑一年十月，緩刑五
      年確定在案，此亦經原審依職權調取本院八十七年度上訴字第一一一三號刑事
      歷審卷宗核閱無訛，並有該判決影本在卷可稽，堪信系爭本票上自訴人之印文
      應係証人楊環旬盜取自訴人印章而蓋用於其上，應無疑義。
（二）雖被告辯稱【自訴人與楊環旬向其借款八十五萬元時自訴人均有在場，惟因要
      簽發本票及借貸契約書當時，自訴人離開，所以才委由証人楊環旬代為簽名並
      蓋章，事後要求自訴人補簽，自訴人稱既然簽好了，不用補簽】云云，並舉當
      時在場之王文杰之證言為證（見原審法院八十六年度新簡字第二二九號卷第一
      ０七至一０九頁）。然查，被告既稱自訴人與証人楊環旬於七十八年間簽立借
      貸契約及八十五萬元本票時均在場，惟何以均由証人楊環旬代為簽名，並於借
      貸契約末端註明「經夫（即自訴人）同意委託簽章」等字句？被告竟未要求在
      場之原告親自簽名，實與常情有違。雖被告經本院訊及【自訴人在場，何以未
      由自訴人親自簽名蓋印】一節，被告供稱【自訴人叫楊環旬簽了之後，我有要
      求自訴人補簽，但他說既然簽了就好，不用再補簽】等語（見本院更一審卷第
      一六一頁），於本院上訴審則稱【丁○○的太太先簽名，簽完後丁○○再叫楊
      環旬一起簽】等語（見本院上訴卷第一０六頁），核與被告於原審法院八十六
      年度新簡字第二二九號案件審理時稱【當時現金點完後先寫本票，再寫借貸契
      約，本票楊環旬有簽，丁○○沒有簽，由楊環旬代簽，因當時他說肚子痛要上
   廁所，借貸契約也是】等語（見該民事卷第一一０頁正面），被告就【何以自
      訴人在場，竟未親自簽名蓋印】一節，前後供述不一致，若果真自訴人當日確
      有在場，並與楊環旬向被告借款，何以被告就此項重要之點前後供述不一致，
      足認自訴人指稱【並未與楊環旬共同向被告借款，亦一在場與楊環旬簽發該本
      票及借貸契約書】等情，與事實相符，而可信採，被告所辯自無足取。又証人
      楊環旬於上開刑事偽造有價證券一案中一再辯稱其僅向經營地下錢莊之王文杰
      借三萬五千元，後來因利上滾利才一直簽發本票予王文杰，其並未向王文杰或
      被告借到八十五萬元云云，縱與事實有所出入，亦無非係其基於債務人立場欲
      諉卸其與被告及其家族成員間之借貸債權債務關係，尚無礙於楊環旬盜用自訴
      人印章而簽發系爭本票之認定；是被告明知自訴人並未偕同楊環旬共同向其借
      款並簽發本票一節，應堪認定。
（三）另查，縱令被告所辯【自訴人係夥同楊環旬向其借款八十五萬元】一節為真實
      ，則依被告所言，自訴人夫婦二人自七十八年間起向被告甲○○借八十五萬元
      ，嗣後多次借錢及開立之本票屆期均不獲兌現，被告豈有不知自訴人資力並不
   穩固之理；而自訴人於八十四年十月間向許秀雲借四十五萬元，並開立八十五
      年三月二十日到期之本票，另於八十四年十一月間召集互助會，邀許秀雲參加
      三會，該四十五萬元本票，因於八十五年三月二十日屆期不獲兌現，更為許秀
      雲於八十五年七月二十二日提出該張本票，向原審聲請本票裁定（八十五年度
      票字第四三一三號），並欲對自訴人實施強制執行，被告更不能諉為不知情，
      況被告自己持有八十五年三月十三日到期，面額八十五萬元之本票，屆期亦不
      獲兌現，是自訴人之資力及信用狀況已甚為窘迫，而被告竟於八十五年五月十
      六日起參加自訴人召集之互助會，且還交錢交到同年十月止，實與常情不合。
      被告雖稱：自訴人聲稱召集該互助會是為了籌錢還八十五萬元云云，惟自訴人
      召集互助會若係要還八十五萬元，本不缺被告之參加，果如被告所言自訴人既
      擔任會首，於八十五年五月十六日首會收得會錢後，衡情被告即應要求自訴人
      就可清償八十五萬元，若自訴人並未清償，被告就可以知道自訴人純屬空言，
      即應立即退會，毋庸再支付會錢。再退步言之，若被告不欲立即取得會款，依
      一般經驗法則，被告亦應要求其每月之會款應由自訴人支出，嗣其欲標會時，
      再取得會款，方屬合理，詎被告竟繼續繳交會錢，一直付到八十五年十月止？
      亦屬奇特。且被告經本院訊及【第一次會首他收到會款，為何不要求他還】一
      節，被告竟稱【因為我們約定頭會他們自己要用，等到第七或第八會才給我用
      】等語（見本院第一六一頁起至第一六二頁），顯悖於常理。再被告雖稱自訴
      人【強挽】其參加該互助會云云；嗣於本院審理時，經訊及【自訴人如何強邀
      參加互助會】一節，被告則稱【因為他沒有錢還，才說要起會，要用會款來抵
      償，我迫於無奈才參加】等語（見本院更一審卷第一六一頁），則被告稱【自
      訴人強邀參加互助會】云云，顯屬無據，足證被告所訴實屬子虛。
（四）末查本案原審法院依職權調查證據所得，資為裁判之依據，原不受民事判決之
      拘束；況查原審法院八十五年度南簡字第一三六五號、八十六年度簡上字第一
      八八號、八十七年度再易字第二十八號自訴人請求對被告提起確認本票債權不
      存在之訴，各該案之民事判決，係以楊環旬書立之收據有形式之證據力及依舉
      證責任之分配而為自訴人敗訴之主要依據，與本件刑事案件，採實質真實發現
      主義，迥不相侔，上開民事判決自難據為被告有利之認定。
（五）最高法院本次發回要旨以：【證人王文杰於原審供稱：「七十八年六月份，丁
      ○○夫婦向甲○○借八十五萬元；現場有丁○○、甲○○、楊環旬及我；丁○
      ○在場，是他授權楊環旬簽名」（原審卷第一０七頁、第一０八頁）；如果無
      訛，楊環旬偕同丁○○向上訴人借款八十五萬元，屆期無法清償，上訴人主觀
      上是否認定丁○○與楊環旬共同詐欺？其提出告訴，指稱丁○○詐欺，是否全
      然無因？原判決未深入究明，自屬違誤；又證人王文杰上開有利於上訴人之供
      述何以與事實不符而不足採？原判決未說明其理由，有理由不備之違法】等語
      。然查：証人王文杰於原審雖為上開之証詞，但自訴人並未與楊環旬向被告借
      款，且未在場簽發該本票及借貸契約書等情，已如前述（二），足見証人王文
      杰上開証詞係附合被告之說詞，所為迴護之詞，已不足採信。況証人王文杰經
      訊及【自訴人在場為何不簽名】一節，証人竟証稱【是他授權楊環旬簽名】，
      經核與被告就此節所為之供詞，亦有不符之處（見前述「二」），益証証人王
      文杰所証與事實不符，而無可採信。再觀之被告告訴被告詐欺之事實【七十八
      年六月間，被告夫妻（即自訴人與楊環旬）共同前來告訴人（即被告）住處，
      諉稱「近期欲結婚及購買三官路（即現住所）房屋需要」，而向告訴人詐款八
      十五萬元，並共同簽發八十五萬元本票一紙，其間於八十二年六月及八十五年
      三月共換回本票二次】等語（見八十七年度偵字第六七四五號偵查卷第一頁反
      面），係指自訴人夥同楊環旬至被告處，共同向被告詐欺。而自訴人並未與楊
      環旬至告訴人處借款，簽本票及借貸契約書等情，已如前述，足認被告係【虛
      捏此項事實】，而為誣告之行為。尚難認被告提起本件告訴【並非全然無因】
      ，而無誣告之故意。
（六）此外復經調取臺灣台南地方法院檢察署檢察官八十七年九月二十四日以八十七
      年度偵字第六七四五號偵查案卷，核閱屬實，綜上所述，被告所辯，顯係狡卸
      之詞，不足採信，其犯行堪予認定。
（七）至於被告請求調取臺灣臺南地方法院檢察署八十八年度偵字第一一三八七號、
      八十六年度偵字第三七七一號、八十六年度偵續字第一二七號、八十七年度偵
      續（一）字第五號、八十七年度上訴字第一一一三號卷，以資証明楊環旬之証
      言及自白虛偽不實云云。然查臺灣臺南地方法院檢察署八十八年度偵字第一一
      三八七號不起訴處分書、八十六年度偵續字第一二七號不起訴處分書均經被告
      提出在卷，而該二案或為自訴人告訴被告重利等案件，或為自訴人告訴訴外人
      許秀雲偽造有價証券案件，均與本件犯罪事實無關連性；再者，本院綜合前開
      証據資料，已足資認定被告之犯罪事實，並非單憑証人楊環旬之証詞，是本院
      認無再調取上開卷証之必要，併此敘明。
四、核被告意圖使自訴人受刑事或懲戒處分，向該管公務員誣告，所為係犯刑法第一
    百六十九條第一項之罪。原審以被告罪証明確，因予論罪科刑，固非無見。但查
    原判決理由欄說明：「經本院（原審法院）調取臺灣台南地方法院檢察署檢察官
    八十七年九月二十四日以八十七年度偵字第六七四五號偵查案卷，核閱屬實，綜
    上所述，被告所辯，顯係狡卸之詞，不足採信，其犯行堪予認定」；然原審於八
    十九年十月二十三日下午二時五十分審理期日，並未將台灣台南地方法院檢察署
    八十七年度偵字第六七四五號偵查卷提示被告，令其辯論，有該審判筆錄在卷可
    稽，其訴訟程序即有違誤。被告上訴意旨否認犯罪，並以前開情詞指摘原判決之
    不當，固無理由，但原判決既有上開可議之處，即屬無可維持，應由本院予以撤
    銷改判。爰審酌被告犯罪之動機、目的、手段、所生危害、犯罪後飾詞狡卸之態
    度等一切情狀，量處有期徒刑柒月，以資懲儆。
據上論結，應依刑事訴訟法第三百六十九條第一項前段、第三百六十四條、第二百九
十九條第一項前段、刑法第一百六十九條第一項，判決如主文。
本案經檢察官許仲瑩到庭執行職務。
中      華      民      國    九十二    年     十一     月     十二     日
                                  臺灣高等法院臺南分院刑事第四庭
                                          審判長法官  鄭  文  肅
                                                法官  王  浦  傑
                                                法官  陳  珍  如
右正本證明與原本無異。
如不服本判決，應於判決送達後十日內向本院提出上訴狀，其未敘述理由者並應於提
出上訴狀後十日內向本院補提理由書（應附繕本)。
                                          法院書記官  周  美  莉
中    華    民    國      九十二      年      十一     月      十二     日


司法院資訊處製作；財團法人民間司法改革基金會備份。
